【裁判字號】    98,抗,1974
【裁判日期】    981229
【裁判案由】    聲明異議
【裁判全文】
臺灣高等法院民事裁定                  98年度抗字第1974號
抗  告  人  甲○○○○○○○○.
代  理  人  黃旭田律師
複  代理人  劉姿吟律師
            陳蔚奇律師
上列抗告人因與相對人劉連貴即高科技眼鏡行間聲明異議事件，
對於民國98年10月30日臺灣士林地方法院所為裁定（98年度執事
聲字第42號）提起抗告，本院裁定如下：
    主      文
抗告駁回。
抗告訴訟費用由抗告人負擔。
    理      由
一、抗告意旨略以：伊於民國98年9月7日之假扣押聲請狀已敘及
    「近聞債務人企圖規避責任以為隱匿財產情事」、「債權人
    （即抗告人）之子黃南競復於98年4月1日委託訴訟代理人寄
    發存證信函催告債務人（即相對人）於15日內返還上開款項
    ，然債務人置若罔聞，種種行徑，顯見債務人企圖規避債務
    甚明」（下稱系爭假扣押聲請意旨），並檢具存證信函（下
    稱系爭存證信函，附於原法院裁全卷影卷第15頁至第18頁）
    供法院即時判斷，實已為相當之釋明。且相對人所有門牌號
    碼臺北縣淡水鎮○○路182巷72號6樓房屋（下稱系爭房屋）
    ，已登記有日盛國際商業銀行股份有限公司（下稱日盛銀行
    ）為抵押權人、最高限額為新臺幣（下同）660萬元之最高
    限額抵押權1筆，惟系爭房屋總面積僅69.29平方公尺，約21
    坪，以當地1坪市值約15萬餘元計算，僅有315萬元之價值，
    縱將來執行系爭房屋，伊對相對人之債權將淪於「不能強制
    執行或甚難執行之虞」之境。又伊與黃南競頻釋出解決本件
    爭執之誠意，惟相對人不僅無動於衷，更就同一事實以數十
    件刑事告訴不斷騷擾伊及黃南競，直至黃南競命相對人限期
    起訴後，相對人始於98年5月21日提起民事訴訟，顯見相對
    人無解決糾紛之誠意。由是益證，即便將來法院判決伊勝訴
    ，相對人亦使用各種手段阻撓伊權利之實現。況相對人雖出
    面爭執、無逃匿或避走他方之情事，亦不代表相對人無隱匿
    財產情事，更不必然待將來執行相對人財產時，不會出現不
    能強制執行或甚難執行之虞，是原裁定廢棄原法院司法事務
    官准許假扣押裁定處分，實有未洽云云。
二、按債權人就金錢請求或得易為金錢請求之請求，欲保全強制
    執行，得聲請假扣押。而請求及假扣押之原因，應釋明之。
    前項釋明如有不足，而債權人陳明願供擔保或法院認為適當
    者，法院得定相當之擔保，命供擔保後為假扣押。民事訴訟
    法第522條第1項、第526條第1項、第2項分別定有明文。是
    依民事訴訟法第526條第2項規定，關於假扣押之原因，應由
    債權人提出可使法院信其主張為真實之證據，以釋明之，尚
    難逕以擔保取代釋明之欠缺。又所謂假扣押之原因，依民事
    訴訟法第523條規定，係指日後有不能強制執行或甚難執行
    之虞、或應在外國為強制執行之情形。例如，債務人浪費財
    產，增加負擔，或就其財產為不利益之處分，將成為無資力
    之狀態，或將移住遠地、逃匿無蹤、隱匿財產等情形。以故
    ，債權人就假扣押之原因，依法有釋明之義務，亦即須提出
    可使法院信其主張為真實之證據。必待釋明有所不足，而債
    權人陳明願供擔保或法院認為適當者，法院始得定相當之擔
    保，命供擔保後為假扣押。倘債權人未釋明假扣押之原因，
    即不符假扣押之要件，法院不得准為假扣押裁定。
三、經查：
（一）抗告人主張對相對人有336萬3902元之債權，而聲請就相
      對人財產於60萬元之範圍內為假扣押等情，而提出嘉傳眼
      鏡行收支明細表、商業登記資料查詢、合作入股契約書、
      合夥契約書、94年至96年度營利事業所得稅電子結算申報
      回執聯（含營利事業所得稅結算申報書、資產負債表、營
      利事業投資人明細及分配盈餘表）（以上均影本，附於原
      法院裁全卷第2頁至第9頁）為證。然上開證據，均屬假扣
      押請求之釋明證據，尚不得資為假扣押原因之釋明，合先
      敘明。
（二）抗告人提出系爭存證信函為假扣押原因之釋明云云。惟查
      ，系爭存證信函係黃旭田律師、李嘉苓律師代黃南競回覆
      相對人98年1月10日三重三十支局第9號存證信函（見原法
      院裁全卷第15頁，該相對人之存證信函，下稱相對人存證
      信函）。由是可知，系爭存證信函非抗告人所發，顯非抗
      告人催告相對人履行上開假扣押請求，不得執為抗告人對
      相對人之催告，此其一。又系爭存證信函係因相對人存證
      信函而發，非由黃南競主動催促，此其二。再審諸系爭存
      證信函內容，部分為回應相對人存證信函之說明，其餘部
      分乃要求相對人應返還黃南競336萬3902元，否則依法訴
      追等節以察，顯見系爭存證信函關於催告相對人給付部分
      ，乃黃南競對相對人之要求，而與抗告人之假扣押請求無
      涉。準此，系爭存證信函內容顯與假扣押請求無關。再參
      諸相對人與抗告人、黃南競間之紛爭狀況以觀，相對人斷
      無依系爭存證信函即為履行之可能。是故，系爭存證信函
      不能釋明相對人有日後不能強制執行或甚難執行之虞，至
      為明灼。
（三）抗告人另以：相對人之系爭房屋超貸予日盛銀行，伊之債
      權顯將淪於不能強制執行或甚難執行之境云云。但查，觀
      諸相對人提出之淡水第一信用合作社（下稱淡水一信）英
      專分社存摺內頁（影本）、合作金庫銀行（下稱合庫）存
      摺內頁（影本）可知，相對人於98年11月26日淡水一信存
      款91萬1681元、98年11月24日合庫存款25萬7053元，總計
      至98年11月間，尚有存款116萬8734元，此金額明顯高於
      抗告人請求假扣押之金額，是相對人辯稱：其無故意隱匿
      財產之情，應屬可信。且系爭房屋早於95年4月27日即設
      定抵押權予日盛銀行，自不能以該抵押權設定，即認相對
      人有假扣押之原因，亦屬明確。以故，抗告人執系爭房屋
      之貸款狀況為假扣押原因之釋明證據，亦不足取。
（四）再者，相對人於97年、98年間，曾就兩造合夥事業之嘉傳
      眼鏡行合資糾紛（下稱系爭合夥糾紛），對黃南競提出侵
      占等告訴，黃南競曾因相對人指述詐欺、侵占及背信罪嫌
      而以律師函回應，以及兩造曾於97年5月15日臺北縣淡水
      鎮調解委員會進行調解，因意見不一致而未成立，分別有
      相對人提出之律師覆函、臺灣士林地方法院檢察署97年度
      偵字第10131號不起訴處分書、調解不成立證明書（均影
      本，見原法院卷第14頁至第19頁）。由此益證，相對人就
      系爭合夥糾紛係主動出面爭執、試與抗告人調解，要無逃
      匿或避走遠方之情事。從而，抗告人提出之系爭存證信函
      ，不足以為假扣押原因之釋明，至其餘系爭假扣押聲請意
      旨，亦未就相對人隱匿財產等情，提出任何可使法院信其
      主張為真實之證據。據此，抗告人就假扣押之原因，尚難
      認已提出釋明證據，其空言主張恐相對人隱匿財產，致日
      後有不能執行或甚難執行之虞，尚難使本院信其主張為真
      實，是本件抗告人既未釋明假扣押之原因，即不符假扣押
      之要件，至為明悉。
（五）抗告意旨復謂：關於假扣押原因之釋明，應自利益衡平之
      考量出發，且以使法院得薄弱之心證，信其事實上之主張
      大概如此即可。又債務人之資力得否清償債權人之求償金
      額，亦得作為假扣押裁定准否之依據云云。然查，承上（
      一）（二）所述，本件係因抗告人未提出適切之假扣押原
      因釋明證據，致法院無從產生心證，而非法院對於假扣押
      原因證據之取捨尺度寬嚴問題。且抗告人請求之假扣押金
      額僅為60萬元，相對人之資產遠高於此，即無不能清償之
      虞。至抗告人主張其餘債權金額，未列為假扣押請求金額
      ，自無審酌必要。另所謂利益衡平或平等原則，顯與本件
      假扣押原因之釋明無涉，當不能為准否之依憑，併此指明
      。
（六）是以，抗告人對相對人財產為假扣押，原法院司法事務官
      以98年司裁全字第248號裁定准如所請，相對人聲明異議
      ，原法院以抗告人就假扣押之原因雖提出系爭存證信函為
      釋明，惟尚不足釋明相對人有將財產隱匿之情，復未提出
      任何可使原法院信其主張為真實之證據，因認抗告人未釋
      明假扣押原因，且不得以擔保取代釋明之欠缺，乃原法院
      司法事務官逕准抗告人聲請命供擔保後對相對人財產為假
      扣押，尚有未洽，因而廢棄原法院司法事務官所為准供擔
      保後假扣押之裁定，駁回抗告人之假扣押之聲請，洵為正
      當。抗告人仍執陳詞，指摘原裁定不當，聲明廢棄，並無
      理由。
四、據上論結，本件抗告為無理由，爰裁定如主文。
中    華    民    國    98    年    12    月    29    日
                    民事第五庭
                        審判長法  官  李錦美
                              法  官  黃雯惠
                              法  官  鍾任賜
正本係照原本作成。
不得再抗告。
中    華    民    國    98    年    12    月    30    日
                              書記官  吳金來

司法院資訊處製作；財團法人民間司法改革基金會備份。
